【裁判字號】    95,家抗,84
【裁判日期】    951225
【裁判案由】    指定遺產管理人
【裁判全文】
臺灣臺南地方法院民事裁定              95年度家抗字第84號
抗  告  人  財政部國有財產局台灣南區辦事處台南分處
法定代理人  乙○○
相  對  人  京城商業銀行股份有限公司
法定代理人  甲○○
上列抗告人因與相對人間就被繼承人李聯興選任遺產管理人事件
，對於中華民國95年9月28日本院95年度財管字第76號裁定提起
抗告，本院裁定如下：
      主      文
抗告駁回。
抗告程序費用由抗告人負擔。
      理      由
一、按先順序繼承人均拋棄其繼承權時，由次順序之繼承人繼承
    。其次順序繼承人有無不明或第四順序之繼承人均拋棄其繼
    承權者，準用關於無人承認繼承之規定。又繼承開始時，繼
    承人之有無不明者，由親屬會議於一個月內選定遺產管理人
    ，並將繼承開始及選定遺產管理人之事由，向法院報明。又
    第1178條所定之期限屆滿，無繼承人承認繼承時，其遺產於
    清償債權，並交付遺贈物後，如有賸餘，歸屬國庫。又繼承
    人有無不明而不能依民法第1177條選定遺產管理人時，得由
    利害關係人聲請法院選任之。民法第1176條第6項、第1177
    條、第1185條及第1178條第2項分別定有明文。
二、本件相對人即原審聲請人京城商業銀行股份有限公司於原審
    法院聲請意旨略以：被繼承人李聯興於民國94年3月28日，
    向相對人貸款新臺幣（下同）十萬元，嗣被繼承人於94年11
    月2日死亡，尚欠相對人74998元及利息，惟被繼承人之法定
    繼承人均已拋棄繼承，迄今亦無親屬會議為其選定遺產管理
    人，致影響相對人債權之行使，故聲請指定被繼承人之遺產
    管理人等語。
三、原審法院裁定以：聲請人主張之上開事實，業據其提出被繼
    承人之除戶謄本1件、繼承系統表1件、借據及授信約定書影
    本各1件、放款查詢單1件、財政部台灣省南區國稅局財產歸
    屬資料清單1件、本院慧家儒94年度繼字第1951號准予備查
    函影本1件，土地及建物登記謄本影本2件為證，復經本院依
    職權調取本院94年度繼字第1951號拋棄繼承案卷核閱無誤，
    是堪信其主張為真實。次查被繼承人之繼承人均已聲明拋棄
    繼承權，業經調閱本院94年度繼字第1951號民事拋棄繼承卷
    宗查核無訛，而聲請人為被繼承人之債權人，其以利害關係
    人身分聲請選任被繼承人之遺產管理人，自屬合法，應予准
    許。本件被繼承人李聯興之繼承人均已拋棄繼承權，足見渠
    等對被繼承人遺產之處置已漠不關心，而被繼承人之遺產，
    倘無人承認繼承時，於清償債權，交付遺贈物後，將歸屬國
    庫，故為使遺產之處置順利進行，並考量被繼承人李聯興死
    亡前住所地及遺產所在地均在台南市，及遺產管理之專業性
    與公平性，本院認選任財政部國有財產局台灣南區辦事處台
    南分處為被繼承人李聯興之遺產管理人為適當。
四、抗告意旨略以：
  （一）查抗告人於95年10月3日接獲鈞院95年度財管字第76號
        民事裁定，選任為被繼承人李聯興之遺產管理人，經細
        閱該民事裁定理由欄第1項之記載：「．．．嗣被繼承
        人於94年11月2日死亡，尚欠相對人74998元及利息，惟
        被繼承人之法定繼承人均已拋棄繼承．．．故聲請選定
        被繼承人之遺產管理人．．．」。再者，並未提及李君
        是否遺有其他遺產。依最高法院89年度台抗字第519號
        民事裁定之理由略以：被繼承人之遺產是否足以支付遺
        產管理費用？及是否無其他更適合之人可任被繼承人之
        遺產管理人等未予調查審酌，遽依再抗告人之聲請，指
        定財政部國有財產局為遺產管理人，自有未洽。
  （二）衡諸一般常情，被繼承人李聯興之法定繼承人之所以聲
        明拋棄繼承，不外乎被繼承人之遺債大於遺產，有破產
        之虞，審究本案，其繼承人均聲明拋棄繼承，應可推定
        被繼承人李聯興遺有大筆債務尚未清償，其合法繼承人
        無人願意依法承受繼承權，因之被繼承人李君可能屬於
        遺債大於遺產，按司法院74年10月15日（74）院台廳一
        字第05786號函示：「嗣後各地方法院受理有關無人承
        認繼承遺產管理事件時，先順序繼承人均拋棄繼承，其
        次順序繼承人有無不明而應准用關於無人承認繼承之規
        定時，應先審核可否依民法第1177條規定選定遺產管理
        人。如無法選定遺產管理人者，因此類拋棄繼承事件，
        多屬遺債大於遺產，形同破產，儘量避免選任國有財產
        局為遺產管理人」，以及本局91年2月27日台財產局接
        字第0910004982號函轉司法院秘書長90年12月20日（90
        ）秘台廳民一字第30224號函示「檢送司法院秘書長90
        年12月20日（90）秘台廳民一字第30224號函影本乙份
        ，司法院秘書長已轉知台灣高等法院等，請各法院受理
        有關無人承認繼承遺產管理人事件時，宜注意依財政部
        修正之代管無人承認繼承遺產作業要點及該院74年10月
        15 日（74）院台廳一字第05786號函辦理」。
  （三）次查，抗告人因係國庫之財產管理機關，而國庫對於無
        人承認繼承之遺產向有期待權，因之，以被繼承人遺債
        大於遺產之情形，則選任抗告人為遺產管理人期間所將
        耗費之人力、時間實難以金錢衡量；且管理期間所需之
        花費由國庫代為墊付，不僅國庫利益受損，更甚者，豈
        非造成浪費國家資源於少數特定人之不公現象，倘顯無
        遺產可歸屬國庫，應即避免選任抗告人為遺產管理人。
  （四）再依台灣高等法院台中分院88年度家抗字第96號民事裁
        定、台灣高等法院91年度家抗字第264號民事裁定、及
        台灣高等法院台南分院89年度家抗字第40號民事裁定之
        理由第1項及第3項：「按聲請法院裁定遺產管理人，法
        院有裁量權，不受聲請人之拘束，可依職權選任適當之
        管理人。而選任遺產管理人須考慮其適切性，亦即除管
        理遺產須公平外，應以對遺產遺債情況了解較深者為優
        先選任．．．」。
  （五）末查，所謂遺產管理人之職務，民法第1179條亦明文規
        定，因之拋棄繼承之繼承人並非不可擔任遺產管理人，
        且法亦無明文禁止，查被繼承人遺債可能大於遺產，且
        因被繼承人之最近親屬較清楚被繼承人之遺產、債權人
        ，如由其擔任遺產管理人確能收事半功倍之效。審酌本
        案之情形及相對人之聲請意旨，被繼承人李聯興之債權
        債務關係，以及印鑑、產權證明等重要文件應屬其配偶
        或子女最為知悉，且目前應仍由渠等保管，就該債務必
        較抗告人明瞭，就適任與否加以考量，除其配偶或子女
        外，實不作第二人想，為此狀請鈞院廢棄原裁定，並駁
        回相對人之聲請等語。
五、經查：
  （一）本件相對人聲請之前開事實，業據其提出戶籍謄本、繼
        承系統表、小額貸款申請書影本、查詢單、財政部台灣
        省南區國稅局財產歸屬資料清單影本、本院慧家儒94年
        度繼字第1951號函影本，土地及建物登記第二類謄本影
        本附於原審卷可稽，並經原審法院依職權調取前開拋棄
        繼承案卷核閱無訛，則揆諸前開說明，相對人以其為利
        害關係人，聲請選任被繼承人李聯興之遺產管理人，自
        屬有據。
  （二）抗告人提出台灣高等法院91年度家抗字第264號、台灣
        高等法院台中分院88年度家抗字第96號、台灣高等法院
        台南分院89年度家抗字第40號、最高法院89年度台抗字
        第519號民事裁定以為論據，惟本院裁判認事用法，並
        不受前揭裁定之限制與拘束，先予敘明；又司法院前述
        函示，僅謂儘量避免選任抗告人為遺產管理人，並非謂
        不得選任其為遺產管理人，且該函對於法院亦無拘束力
        。而被繼承人生前之債權債務關係及有關產權證明文件
        ，抗告人得依其他方式獲悉或取得，有關之印鑑，抗告
        人亦得依舉證責任分配方式辨識其真偽，於其管理遺產
        上並無困難，而上開文件資料其最近親屬未必最為知悉
        。且繼承人均拋棄繼承，已無利害關係，如選定其等擔
        任遺產管理人，難期其將來執行職務能克盡職守，公正
        客觀，以善盡管理人之職務，為期公正，實不宜選任彼
        等為遺產管理人。是抗告意旨以「被繼承人之遺債可能
        大於遺產，且因被繼承人之最近親屬較清楚被繼承人之
        遺產、債權人，如由其擔任遺產管理人確能收事半功倍
        之效」云云，自無可取。
  （三）再者，被繼承人之遺產，於遺產管理人完成清償債權並
        交付遺贈物等清算程序前，是否有賸餘，無從知悉。而
        依上述說明，各順序之繼承人均拋棄繼承者，其剩餘財
        產歸屬國庫，而抗告人為國庫之綜理機關，為國有財產
        法第9條第2項所明定，其備有財產管理之專才，雖其經
        費支出屬國家資源，但保護無人繼承財產之債權人之權
        利，亦屬政府之義務。於遺產管理指定之實際運作，仍
        認選任國有財產局為遺產管理人較為妥適。是抗告意旨
        以「被繼承人之遺債大於遺產之情形，選任抗告人為遺
        產管理人期間所將耗費之人力、時間實難以金錢衡量；
        且管理期間所需之花費由國庫代為墊付，不僅國庫利益
        受損，更甚者，造成浪費國家資源於少數特定人之不公
        現象」云云，亦無可採。
  （四）又相對人為被繼承人李聯興之債權人，如兼任被繼承人
        李聯興之遺產管理人，恐有利害衝突之虞，而不利於被
        繼承人李聯興之其他債權人，不宜選任其為遺產管理人
        。
  （五）綜上所述，原審據此指定抗告人為被繼承人李聯興之遺
        產管理人，經核並無不合。而抗告意旨復未述明原裁定
        選任其為被繼承人李聯興之遺產管理人有何違法或其他
        不當之處，其提起抗告，聲明廢棄原裁定，非有理由。
六、據上論結，本件抗告為無理由，爰依非訟事件法第21條第2
    項、第46條，民事訴訟法第495條之1第1項、第449條第1項
    、第95條、第78條，裁定如主文。
中    華    民    國    95    年    12    月    25    日
          家事法庭    審判長法官  陳美燕
                      法      官  彭振湘
                      法      官  林育幟
上為正本係照原本作成。
抗告人如不服本裁定，僅得於收受本裁定正本送達後10日內以適
用法規顯有錯誤為理由，向本院提出再抗告狀（須附繕本一份及
繳納再抗告裁判費新台幣1000元），並經本院許可後始可再抗告
於高等法院。
中    華    民    國    95    年    12    月    25    日
                          書記官  黃坤義


司法院資訊處製作；財團法人民間司法改革基金會備份。
